臺灣臺中地方法院民事判決　94年度訴字第1142號
原　　　告　甲○○
訴訟代理人　乙○○
被　　　告　臺中商業銀行股份有限公司
　　　　　　（原名臺中區中小企業銀行）
法定代理人　丁○○
訴訟代理人　丙○○
當事人間塗銷抵押權登記事件，本院於民國94年7月6日言詞辯論
終結，判決如下：
    主    文
原告之訴及假執行之聲請均駁回。
訴訟費用由原告負擔。
    事實及理由
一、原告主張：緣坐落臺中縣梧棲鎮○○段3155之2地號、地目
    建、面積507平方公尺、權利範圍1/20，及其上建號1112號
    、門牌號碼為臺中縣梧棲鎮居○街49巷1號4樓之建物（以下
    合併簡稱訟爭不動產），為原告所有。上述建物因於民國85
    年2月間有修繕之必要，原告遂偕其夫乙○○向被告借款新
    臺幣（下同）480,000元（以下簡稱上開房屋修繕貸款），
    並提供訟爭不動產為被告設定抵押權。惟被告竟因原告不諳
    法律，事前未向原告充分說明，並提供設定抵押權之相關文
    件供原告審閱瞭解，即要求原告及乙○○交付印章及相關文
    件予被告銀行承辦人員，在未經原告同意之下，就訟爭不動
    產設定債務人為原告與乙○○、本金最高限額為600,000元
    、存續期間為85年2月12日至115年2月12日之抵押權（以下
    簡稱系爭抵押權），經臺中縣清水地政事務所以85年清字第
    004083號收件，且於85年2月13日辦畢設定登記。原告與乙
    ○○已於85年7月5月將上開房屋修繕貸款清償完畢，其後亦
    未再向被告貸款，然被告並未自行塗銷系爭抵押權設定登記
    。原告本僅欲提供訟爭不動產設定普通抵押權，作為上開房
    屋修繕貸款債權之擔保，兩造間並無設定系爭最高限額抵押
    權之合意，被告無法律上之原因而被登記為系爭抵押權之權
    利人，自屬不當得利，依法應予塗銷。又系爭抵押權設定契
    約書內約定，該抵押權擔保之債權包括兩造間過去、現在、
    未來發生之各類法律關係，係屬「概括最高限額抵押權」，
    有違抵押權從屬性之原則，應屬無效，原告自得本於物上請
    求權，請求被告除去妨害訟爭不動產所有權之系爭抵押權登
    記。縱認系爭抵押權之設定非無法律上原因，亦非無效，然
    原告業已清償該抵押權所擔保之修繕貸款債務，並終止與原
    告間因修繕房屋所生之消費借貸關係，則該修繕貸款債權已
    可確定將來不再發生，原告亦得請求被告塗銷系爭抵押權設
    定登記，為此提起本件訴訟。並聲明：(一)被告應將系爭抵押
    權設定登記塗銷；(二)願供擔保，請准宣告假執行。
二、被告則以：原告於申請上開房屋修繕貸款時，被告已明確對
    其告知將以訟爭不動產設定系爭最高限額抵押權，並書立切
    結書交原告及其夫乙○○親自簽名用印，則原告對於系爭抵
    押權係屬最高限額抵押權一事，當無不知之理。其在系爭抵
    押權設定登記已逾9年後，方提起本件訴訟，否定該抵押權
    之存在，有違公平及誠信原則。而依系爭抵押權設定契約「
    其他約定事項」第1條約定：乙○○向被告因借款所生債務
    ，為該抵押權之效力所及，且乙○○曾於系爭抵押權存續期
    間內之91年6月19日，向被告南豐原分公司借款14,000,000
    元未清償，故該抵押權仍有擔保之債權存在，原告訴請塗銷
    該抵押權設定登記，並無理由。又依兩造間之約定，系爭抵
    押權擔保之債務基礎關係為「合會金、借款、票據、保證、
    損害賠償以及其他一切債務」，故該抵押權並非就無一定範
    圍之法律關係所生債權均予擔保，與概括最高限額抵押權自
    有區別，從而該抵押權之設定自屬有效，原告訴請塗銷系爭
    抵押權設定登記，為無理由等語置辯，並聲明：(一)原告之訴
    及假執行之聲請圴駁回；(二)如受不利之判決，願供擔保，請
    准免予假執行。
三、原告主張之以下事實，業據其提出土地及建物登記謄本各1
    件，復為被告所不爭執，堪信為真實：
  (一)訟爭不動產為原告所有，其登記謄本目前有系爭抵押權設定
    登記存在。
  (二)原告因訟爭建物有修繕之必要，於85年2月間與其夫乙○○
    聯名向被告借款480,000元，其2人嗣後已將該筆貸款清償完
    畢。
四、原告另主張：兩造間並無設定最高限額抵押權之合意，被告
    係無法律上之原因而受登記為系爭抵押權之權利人；且系爭
    抵押權擔保之債權範圍不特定，應屬無效；縱被告成為系爭
    抵押權之權利人並無不當得利，且該抵押權設定登記並非無
    效，惟原告與乙○○已將該抵押權所擔保之修繕貸款債務清
    償完畢，並終止與原告間因修繕房屋所生消費借貸關係，則
    該修繕貸款債權已可確定將來不再發生，是原告基於以上任
    一理由，均得請求被告塗銷系爭抵押權設定登記等語，為被
    告所否認，並以前揭情詞置辯，則本件應予審究者，厥為原
    告前開主張是否有理由？經查：
  (一)原告所提出訟爭不動產登記謄本上，有關系爭抵押權之債務
    人、最高限額及存續期間等記載，經核與被告所提訟爭不動
    產他項權利證明書、土地建築改良物抵押權設定契約書中之
    記載完全相符。另被告所提出書立日期為85年2月12日、內
    容記載原告提供訟爭不動產予乙○○向被告設定權利範圍本
    金最高限額600,000元之抵押權等文句之切結書，其義務人
    簽章欄下之「甲○○」3字，確為原告所親簽，亦據原告於
    本院最後言詞辯論期日所自認，足見原告同意以訟爭不動產
    為被告設定之抵押權，確為定有最高限額之系爭抵押權，而
    非其主張僅擔保上開修繕貸款單一債權之普通抵押權。則原
    告主張兩造間並無設定系爭最高限額抵押權之合意，系爭抵
    押權係被告未經其同意，擅自以其交付之印章及相關文件辦
    理設定登記等語，即非可採。
  (二)次按最高限額抵押權係對於債權人一定範圍內之不特定債權
    ，預定一最高限額，由債務人或第三人提供抵押物予以擔保
    之特殊抵押權。故最高限額抵押權所擔保債權必須為一定範
    圍內所發生之債權。準此以觀，最高限額抵押權不僅有其特
    定性，且最高限額抵押權係從屬於此一定範圍內之法律關係
    ，最高限額抵押權所擔保者，即係此項法律關係所不斷發生
    之債權。該一定範圍之法律關係即為最高限額抵押權之基礎
    關係。至概括最高限額抵押權，因債權人與債務人間無基本
    契約（一定之法律關係）為擔保債權發生之基礎關係，自難
    認屬有效。依系爭抵押權設定契約書「其他約定事項」第1
    條約定：系爭抵押權係擔保債務人即原告與乙○○對於抵押
    權人即被告，於過去、現在及將來所負，在系爭抵押權設定
    契約書所定債權最高限額內之合會金、借款、票據、保證、
    損害賠償及其他一切債務之清償，及其利息、遲延利息、違
    約金、實行抵押權之費用，以及因債務不履行而發生全部損
    害之賠償。而上開抵押權設定契約書「聲請登記以外之約定
    事項」欄，已記載「如附件其他約定事項所載」，足見上述
    約款確為兩造就系爭抵押權擔保之債權範圍所作約定。而該
    約款內既列舉出系爭抵押權所擔保債務之基礎法律關係，包
    括合會金、借款、票據、保證、損害賠償，暨各該項債務之
    利息、遲延利息、違約金、實行抵押權費用，及債務不履行
    所生損害賠償，顯見該抵押權係擔保於一定範圍內（即上述
    特定法律關係）所發生之債權，與前揭說明中所稱並非擔保
    因一定法律關係所發生債權之概括最高限額抵押權，自有不
    同。至於該約款內另有「其他一切債務」亦為系爭抵押權擔
    保範圍之約定，因有違最高限額抵押權，係擔保就特定基礎
    法律關係所生債務之特性，應不生效力，然將該部分無效之
    約定除去後，並不致影響同一約款其他部分之效力，則依民
    法第111條但書規定，原告與乙○○因上開約款列舉之法律
    關係，對被告所生之債務，仍在系爭抵押權擔保之範圍內。
    原告主張系爭抵押權並非擔保因一定範圍之法律關係所不斷
    發生之債權，乃屬「概括最高限額抵押權」，有違抵押權從
    屬性原則，應屬無效云云，由系爭抵押權設定契約書「其他
    約定事項」第1條中，已列舉該抵押權所擔保債務之上開基
    礎法律關係觀之，自難採憑。
  (三)再按最高限額抵押權所擔保之債權，於該抵押權設定時起至
    確定時止之期間內，因不斷發生或消滅而具有變動性、代替
    性，與普通抵押權所擔保者乃確定之債權，有所不同。蓋最
    高限額抵押權所擔保者係一定範圍內所不斷發生之債權。例
    如該一定範圍內發生甲債權時，固為其擔保債權，如有乙債
    權發生時，亦同，且縱甲、乙債權因清償而消滅，日後若有
    丙債權在該一定範圍內發生時，則丙債權即為其擔保債權。
    查乙○○於91年6月19日，另向被告借款14,000,000元，惟
    自清償期於92年6月23日屆至迄今，仍未清償該借款本金等
    情，有被告提出之借據一份為證，且為原告所不爭執，堪信
    為真實。該項債務既係在系爭抵押權存續期間內，本於消費
    借貸之法律關係而發生，依據兩造於系爭抵押權設定契約書
    「其他約定事項」第1條之約定，仍屬系爭最高限額抵押權
    所擔保之債權，要無疑義。故原告主張系爭抵押權在其與乙
    ○○清償上開房屋修繕貸款後，已無擔保之債權存在，且其
    已向被告終止因修繕房屋所生之消費借貸關係，系爭抵押權
    本於抵押權之從屬性，應已消滅等語，顯屬無據，而無足取
    。
五、綜上所述，系爭抵押權既係經兩造合意而設定，並明確約定
    原告與其夫乙○○因借款向被告所負債務，為該抵押權擔保
    之範圍，故亦非概括最高限額抵押權。況乙○○於系爭抵押
    權存續期間內，向被告借款14,000,000元迄未清償，則該抵
    押權既仍有擔保之債務存在，自尚未消滅，從而，原告提起
    本件訴訟，請求塗銷系爭抵押權設定登記，為無理由，應予
    駁回。
六、原告之訴既經駁回，其假執行之聲請亦失所依附，應併駁回
    。
七、兩造其餘攻擊防禦方法，經核均與判決結果無影響，爰不分
    別斟酌論述，附此敘明。
八、訴訟費用負擔之依據：民事訴訟法第78條。
中　　華　　民　　國　　94　　年　　 7　　月　　27　　日
                  民事第一庭    法  官  鍾啟煒
正本係照原本作成。
如對本判決上訴，須於判決送達後20日內向本院提出上訴狀。
中　　華　　民　　國　　94　　年　　 7　　月　　27　　日
                                書記官  林素妃
